【裁判字號】    90,判,1191
【裁判日期】    900711
【裁判案由】    營利事業所得稅
【裁判全文】
最  高  行  政  法  院  判  決                    九十年度判字第一一九一號
    原      告  白犀企業有限公司
    代  表  人  甲○○
    被      告  財政部臺北市國稅局
    代  表  人  張盛和
右當事人間因營利事業所得稅事件，原告不服行政院中華民國八十八年十二月二十四
日台八十八訴字第四六四三九號再訴願決定，提起行政訴訟。本院判決如左：
    主  文
原告之訴駁回。
訴訟費用由原告負擔。
    事  實
緣原告民國八十五年度營利事業所得稅結算申報，關於旅費、修繕費及佣金支出部分
，不服被告之初查核定，申請復查，嗣撤回旅費部分之復查申請。案經被告復查結果
，准予追認修繕費新台幣（下同）三○、八○五元，佣金支出一二四、一七六元，變
更核定所得額為四、七六九、七二二元。原告仍未甘服，就佣金支出部分，循序提起
行政訴訟。茲摘兩造訴辯意旨於次：
原告起訴意旨及補充理由略謂：一、按國內出口商支付國外之外銷佣金，除初次仲介
應有書面契約，可與契約之約定相核對外，續後之仲介佣金，如係同一人（或公司）
所為均援例或依約定支付定率之佣金；倘非屬代理商或代銷商，未能提示合約者，則
必有於往來函電或信用狀載明給付佣金之約定事項。其已結匯者，有結匯銀行書明匯
款人及國外受款人姓名「名稱」、地址、結匯金額、日期等之結匯證明；未辦結匯者
，有銀行匯付或轉付之證明文件。若以票匯方式匯付者，亦有收款人確已實際收到該
票匯款項或存入其帳戶之證明。觀乎營利事業所得稅查核準則（以下簡稱查核準則）
第九十二條第五款第三目及第四目自明。二、又在國際貿易中，外銷佣金支出之有無
端視貿易條件（Trade Terms）之不同而異，就「國際貿易條件解釋規則」以觀（IN
COTERMS即 International Rules for the Interpretations of Trade Terms為國際
商會所訂）應無疑義。而外銷時支付國外佣金，實務上固無以國內出口商（賣方）自
己為佣金受款人；尤無以國外進口商（買方）為佣金受款人。因買賣雙方如對價格或
產品品質有爭議，必調整售價以降低銷貨金額或以銷貨折讓、銷貨賠償為之，此依押
匯信用狀統一慣例以言（Uniform Customs  & Practices for documentary credits
）亦甚灼然。今被告初查不就提示之相關憑證內容予以核對查證，復查時又張冠李戴
「誤指」國外「佣金收款人」為原告之「國外進口商」，既與實務相悖，理論上亦欠
貫通。此若再就「出口報單」上之買方對照信用狀（L/C）或T/T上之受貨通知人（
Notify Party）亦能明白，況本案之佣金收款人為「自然人」（義大利人Franco Has
san ），L/C或T/T上之受貨通知人皆為「法人」，二者相去甚遠，何以置「重要證據
」於不顧。原告提起八十二年度營利事業所得稅行政訴訟後，該義大利仲介人Franco
Hassan曾來電表示可趁其八十七年十月下旬前來台北時到庭說明並作證。三、原告以
外銷一般禮品為業，營業項目單純，近年來均仰賴義大利人Franco Hassan 居間仲介
以賺取蠅頭小利，歷年調帳查核，亦無不合，有八十三年、八十四年及八十六年核定
通知書影本可稽。又原告不論以L/C或T/T方式出口，其佣金支出均可逐筆核對，有列
具之佣金支出明細表、相關之合約、佣金收據、匯出水單等資料可供核，被告未審酌
佣金支出之具體事證是否確實，率爾剔除，非無疏失，且以對原告不利之八十二年度
相同情形未認定為由，不予認列，而對原告有利之年度卻隻字未提，不比照認列。一
再訴願未詳加斟酌即遽予維持原處分，均屬重大違法。再者，依行政程序法之立法目
的及該法第六條及第九條規定，能不令人擲筆三嘆？然案件之審理所憑藉者無非為證
據法則及經驗法則，本案若就原告提供之主要證據再參酌以往年度核定經驗的實際情
形，除非被告能提出確切的反證，證明所提示的上揭相關事證為偽造外，應認定所提
示證據其表彰之事實為真實。四、稅務機關之『核定』，不論為「查帳核定」或「書
面審核核定」或「抽查核定」均為「核定」方式之一種，豈容被告否「核定」之效力
及其所得額。如將「核定」乙詞定義為「查帳核定」，則其他方式核定，豈不形同無
效。由於該義大利人Franco Hassan不再居間仲介導致原告營業收入一落千丈，以八
十八年度為例，佣金支出固已大幅降低為七四萬元，然營業收入亦隨同滑落至三千二
百萬元，粗糙而拙劣的稅務查核，扼殺企業生機。謹請鈞院維護租稅公平，令被告就
本案佣金支出之基本事證，詳予重核以維原告應有之權益。請求判決撤銷原處分及一
再訴願決定等語。
被告答辯意旨略謂：一、本件原告八十五年度營利事業所得稅結算申報，列報國外佣
金三、九四一、二六七元。被告初查，以原告雖提示合約書及銀行結匯證明書，惟銀
行結匯證明書僅載明國外受款人銀行帳號，無受款人姓名，經被告所屬士林稽徵所以
八十七年四月二十四日財北國稅士林審字第八七○六二二六四號函請原告於同年月二
十七日前補送國外佣金受款人姓名、地址及往來函電文件等相關資料，惟原告逾期未
提示，乃將系爭佣金支出全數剔除。原告以其已依銷貨發票、出口報單、進貨發票、
匯出佣金水單等資料彙整出佣金支出明細表，並檢附與仲介人MR.FRANCO 之佣金協定
書，其確有支付佣金事實云云，申經復查結果，以原告支付美國代理商佣金支出一二
四、一七六元部分，經核對佣金合約、佣金計算明細表及代理商出具之收據，所稱已
按銷售金額支付百分之二佣金，尚可採信，准予追認。另支付義大利代理商佣金支出
三、八一七、○九一元部分，以原告銀行結匯證明書載明其國外受款人銀行帳號為一
三九二三八號，既經原告補充說明係FRANCO HASSAN 在日內瓦瑞士銀行開立之帳戶，
惟原告八十二年度營利事業所得稅事件行政訴訟案，業經鈞院八十七年十月十五日八
十七年度判字第二○五五號判決認定FRANCO HASSAN 係原告之國外進口商在案，依查
核準則第九十二條第五款第三目規定，系爭佣金應不予認定，原核定就原告支付
FRANCO HASSAN 佣金支出部分未准認列，並無不合，乃未准變更。原告以其本期支付
美國及義大利代理商之佣金支出，均提示相同證明資料，被告只准追認其中之一，顯
不公平；又其已就八十二年度營利事業所得稅事件向鈞院提起再審之訴云云，訴經財
政部、行政院訴願及再訴願決定除持與被告相同之論見外，並以原告本期支付義大利
代理商之佣金，其受款對象為FRANCO HASSAN，而FRANCO HASSAN係原告國外進口商之
事實，前經鈞院就原告八十二年度營利事業所得稅事件行政訴訟案，作成八十七年度
判字第二○五五號判決確定在案。本年度就同一事實，有原告銷貨發票、佣金支付明
細表、銀行結匯證明書及出口報單等資料附卷可稽，所訴其支付對象並非其進口商，
並未提示有利證據以實其說，所訴核不足採，遂駁回其訴願及再訴願經核並無不妥。
原告仍執前詞爭執，仍難認為有理由。二、至訴稱其八十三年度八十六年度佣金支出
，被告並未剔除，本件何以未比照認列乙節，查原告八十三年度及八十六年度均是書
面審核核定，被告並未就佣金支出乙項作調帳查核，有原告八十三年度及八十六年度
營利事業所得稅結算申報核定通知書可資查證，請求駁回原告之訴等語。    理  由
按支付國外佣金以左列對象為受款人者，不予認定：1.出口廠商或其員工。2.國外經
銷商。3.直接向出口廠商進貨之國外廠商，但代理商或代銷商不在此限。支付國外代
理商或代銷商之佣金，應提示雙方簽訂之合約。已辦理結匯者，應提示結匯銀行書明
匯款人及國外受款人姓名（名稱）、地址、結匯金額、日期等之結匯證明；未辦結匯
者，應提示銀行匯付或轉付之證明文件。以票匯方式匯付者，應提示收款人確已實際
收到該票匯款項或存入其帳戶之證明憑予認定。非屬代理商或代銷商，無法提示合約
者，應於往來函電或信用狀載明給付佣金之約定事項，為營利事業所得稅查核準則（
以下簡稱查核準則）第九十二條第五款第三目及第四目所規定。本件原告八十五年度
營利事業所得稅結算申報，關於旅費、修繕費及佣金支出部分，不服被告之初查核定
，申請復查。嗣撤回旅費部分之復查申請。案經原處分機關復查結果，准予追認修繕
費新台幣（以下同）三○、八○五元，佣金支出一二四、一七六元，變更核定所得額
為四、七六九、七二二元。原告仍未甘服，循序提起行政訴訟，主張：國際貿易中，
外銷佣金支出之有無端視貿易條件之不同而異，實務上買賣雙方如對價格或品質有所
爭議，必調整售價以降低銷貨金額或以銷貨折讓、銷貨賠償為之，無以國外進口商為
佣金受款人。被告誤指國外佣金收款人為原告之國外進口商，與實務有悖。就出口報
單之買方對照信用狀之受貨人自明。本案之佣金受款人為自然人，而信用狀之受貨通
知人皆為法人。原告八十三、八十四及八十六年佣金支出均予認定，被告不予比照認
列亦有違法。且原告佣金支出均可逐筆核對，被告未審酌是否確實，率爾剔除，非無
疏失云云。惟查，原告八十二年度營利事業所得稅事件提起行政訴訟，就佣金支付對
象係原告之國外進口商，為原告於前案八十五年十二月三日復查申請補充理由書所自
承。而Franco Hassan 於西元一九九六年十一月十九日回函之用紙列印有原告之國外
進口商 SIPEC SRL 公司名稱，經本院八十七年度判字第二○五五號判決認定 FRANCO
HASSAN係原告之國外進口商在案。本年度同一事實之佣金支出，有原告之銷貨發票可
稽，其支付予國外進口商之事實，堪以認定。原核定未准認列，依首揭查核準則之規
定，並無不合。而原告提出之營利事業所得稅申報核定通知書影本，八十三年度雖核
定佣金支出三、三六四、六三五元，無從證明支付之對象；八十四年度及八十六年度
佣金支付之金額為零，均難據為有利於原告之認定；至於信用狀、出國報單、國內統
一發票，未據原告說明與本件佣金有何關連；匯出匯款證明並無受款人之記載，金額
與本案報列佣金又不相符，另八十七年十月之匯出匯款證明書與本年度無關，均不足
證明八十五年度支付對象並非其進口商。綜上所述，原告主張各節均無足採，原處分
洵無違誤，一再訴願決定遞予維持俱無不合。原告起訴意旨，核無理由，應予駁回。
據上論結，原告之訴為無理由，依行政訴訟法施行法第二條、行政訴訟法第九十八條
第三項前段，判決如主文。
中    華    民    國     九十        年      七      月      十一       日
                    最 高 行 政 法 院  第 五 庭
                                審 判 長 法  官      廖  政  雄
                                         法  官      趙  永  康
                                         法  官      林  清  祥
                                         法  官      鍾  耀  光
                                         法  官      姜  仁  脩
右  正  本  證  明  與  原  本  無  異
                                         法院書記官  張  雅  琴
中    華    民    國     九十        年      七      月      十二       日


司法院資訊處製作；財團法人民間司法改革基金會備份。
